【裁判字號】    95,判,680
【裁判日期】    950511
【裁判案由】    有關專利事務
【裁判全文】
最  高  行  政  法  院  判  決
                                     95年度判字第00680號
上  訴  人  美籍‧施克文
訴訟代理人  潘海濤律師
被 上訴 人  經濟部智慧財產局
代  表  人  蔡練生
上列當事人間因有關專利事務事件，上訴人對於中華民國93年10
月15日臺北高等行政法院92年度訴字第2091號判決，提起上訴。
本院判決如下：
    主  文
上訴駁回。
上訴審訴訟費用由上訴人負擔。
    理  由
一、本件上訴人主張：(一)、依民國92年1月3日新修正之專利法第
    28條第3項規定「申請人應於申請日起四個月內，檢送經前
    項國家政府證明受理之申請文件」；蓋新適用之專利法已將
    舊法有關優先權證明文件之補正期間，由原先所定之3個月
    變更為4個月，以合致國際公約精神；又於同法第135條之附
    則章中規定有「本法中華民國92年1月3日修正施行前，尚未
    審定之專利申請案，適用修正施行後之規定」。觀系爭訴訟
    其優先權爭議之基礎案件，即申請號數為第00000000號之發
    明專利申請案，迄今仍處於被上訴人之審理程序，而仍未審
    定確定，故該申請案應有專利法第135條規定之適用，自應
    適用新法所定4個月補正期間之規定，原審法院未斟酌法律
    之嗣後變更及本案之專利申請案件乃尚未審定狀態，其於適
    用法規上實顯有違誤。(二)、被上訴人前曾於民國92年5月12
    日向原審法院提出起訴狀中，依最高行政法院89年度判字第
    1853號判決內容「凡程序上為履行作為義務所定之期間，性
    質上不能認為係不變期間。專利法第25條規定，專利申請人
    主張優先權者，應於申請之日起3個月內檢送經該國政府證
    明受理之申請文件。此為程序上補提證明文件之期間，參照
    本院一向之見解，性質上非屬法定不變期間，被上訴人指該
    期間為法定不變期間，自有未當」，加以主張專利法第25條
    有關優先權證明文件之補正期間，乃屬非法定不變期間，並
    請求原判決法院就該實務上法律解釋為一定裁奪；然原判決
    理由書中，未見有利上訴人之主張，亦未見其不採認之理由
    ，原判決法院有理由不備或適用法規錯誤之違法。(三)、又「
    專利專責機關對於居住外國及邊遠或交通不便之地者，得依
    職權或據申請，延長其對專利專責機關應為程序之法定期間
    」此乃專利法第11條所明定；蓋觀此條文之立法架構，乃置
    於專利法第1章之總則部分，而總則依法律解釋通念，則其
    效力為各章所共通適用，自屬無疑。今專利法於總則章僅以
    第11條明定延長法定期間之要件，而無優先權證明文件之補
    正期間不屬該條適用範圍之明確排除規定或有關但書，則依
    一般法律解釋通念，如何明確判斷專利法第25條優先權證明
    文件補正期間是否屬專利法第11條總則規定之適用範圍，在
    專利法第11條及第25條兩者之法條架構及條文內容均有重大
    疑義之情形下，如逕由人民負擔該期間之不利益，實非公允
    亦有違該條文之立法本意。是原判決認定專利法第25條有關
    優先權證明文件補正期間應排除專利法第11條規定之適用，
    已影響上訴人重大期間利益而有理由不備及適用法則不當之
    違法。職是，專利法第25條所定之關於外國優先權證明文件
    之補正期間，於法有未明情形下，基於專利法第1條保護發
    明之立法意旨及人民重大權益之維護，應屬對於專利專責機
    關應為程序之法定期間，故自應有專利法第11條之適用。綜
    上，上訴人於法定期間內既已依專利法第11條之立法意旨為
    延長法定期間之聲請，上訴人又係遠居國外，故實已合致專
    利法第11條規定之法定要件，當無不許申請延長之理，又依
    修正後專利法第135條及第28條之規定，本案自應適用4個月
    優先權證明文件補正期間之規定。為此，請撤銷訴願決定及
    原處分。
二、被上訴人則以：(一)、按「專利專責機關對於居住外國及邊遠
    或交通不便之地者，得依職權或據申請，延長其對於專利專
    責機關應為程序之法定期間」「凡申請人為有關專利之申請
    及其他程序，延誤法定或指定之期間或不依限納費者，應不
    受理」「申請人因天災或不可歸責於己之事由延誤法定期間
    者，於其原因消滅後30日內得以書面敘明理由向專利專責機
    關申請回復原狀」「申請人應於申請之次日起3個月內檢送
    經該國政府證明受理之申請文件」「違反前2項之規定者，
    喪失優先權」分別為修正前專利法第11條、第18條第1項、
    第2項前段及第25條第2、3項所明定。查上訴人前於91年8月
    2日申請發明專利，同時聲明主張優先權。依修正前專利法
    第25條第2項規定，上訴人至遲應於91年11月2日前補送其所
    主張優先權之證明文件。惟上訴人卻於同年11月1日向被上
    訴人申請延期補送該優先權之證明文件，依法自應喪失優先
    權。縱上訴人嗣於91年11月22日始補送本案優先權證明文件
    至被上訴人，亦不影響本案優先權主張已生失權之法效。是
    被上訴人於91年11月28日以（91）智專1（2）32314字第091
    12144034號函處分其所主張優先權應不受理，依法並無不合
    。(二)、至上訴人辯稱依行政法院89年5月4日89年度判字第13
    58號判決闡釋專利法第25條後段法條規定之補正期間性質上
    非屬「法定不變期間」，應屬「通常法定期間」。復主張修
    正前專利法第11條規定申請延長補呈優先權證明文件期限云
    云。惟查修正前專利法第25條不僅明定未於申請時提出優先
    權主張之聲明者喪失優先權，對於申請時雖已提出聲明，然
    於申請之日起3個月內未檢送經該國政府證明受理之申請文
    件者，亦有喪失優先權效果之明文規定，故該補正優先權證
    明文件之3個月期間，尚難以民事法律程序上補提證明文件
    之通常法定期間等同視之，而應屬法定不變期間，除有修正
    前同法第18條第2項因天災或不可歸責於己事由延誤法定期
    間之情事得申請回復原狀外，非屬得予延展之通常法定期間
    ，且縱於期限屆至前提出延期補正之申請，對於法定期限仍
    不生得予延展之效力。又修正前同法第18條第1項但書之適
    用限於延誤指定期間或依限納費在處分前補正之情形。由於
    本案逾法定期間未送優先權文件是屬不爭事實，依法自應喪
    失優先權，亦不因上訴人是否於期限屆至前申請延展或被上
    訴人是否發函處分喪失優先權而異其效力。又修正前專利法
    第11條之規定乃專利專責機關對於居住外國及邊遠或交通不
    便之地之申請人方可適用，居於美國非邊遠或交通不便之地
    ，非謂上訴人「居於美國」即該當該法定要件，而得據以延
    長應為程序之法定期間。另按修正前專利法第11條規定所指
    法定期間，應指「通常法定期間」，並不包括「法定不變期
    間」。換言之，僅有「通常法定期間」始得依前揭修正前專
    利法第11條之規定予以延長，而揆諸修正前專利法第25條第
    2項所規定3個月補正期限係屬不得予以延展之法定不變期間
    ，本案自無前揭修正前專利法第11條規定適用之餘地。況原
    判決對於優先權檢送期間規定之性質雖有不同之認定，惟並
    不影響不得申請延展之結果。至上訴人於91年11月1日來函
    申請延期補送本案優先權證明文件1節，亦因上訴人未有主
    張修正前專利法第18條第2項不可歸責於當事人事由，是被
    上訴人依法無法准其展延。故本局91年11月28日（91）智專
    一（二）32314字第09112144034號函處分本案優先權不予受
    理，依法並無違誤等語，資為抗辯。
三、原審斟酌全辯論意旨及調查證據之結果，以：(一)、緣於全球
    經濟貿易之發展與世界各國發生密切關係，承認優先權有助
    工業科技之引進及發展，全世界大多國家皆承認優先權；為
    順應世界潮流，以助經濟貿易國際化之推進，故我國自民國
    83年1月23日援引「巴黎公約」規定導入國際優先權。依巴
    黎公約第4條Ｄ項規定，任何人主張優先權者，應備具聲明
    ，指出該基礎案（先申請案）之申請日及其受理之國家，且
    須於後申請案提出後3個月內提送經受理之主管機關出具之
    先申請案之說明書及圖式1份，且同盟國家應決定未履行本
    條所定程序者之後果，但無論如何，其後果不得甚於優先權
    之喪失。有關主張優先權者，其優先權證明文件檢送之期間
    及其逾限未檢送之法效，乃得由各同盟國另定之。此有被上
    訴人所提德國、日本及美國之相關規定可查。是以優先權證
    明文件檢送之期間及其逾限未檢送之法效，自應由我國專利
    法相關規定解釋之，上訴人以美國為例，對於優先權證明文
    件之補呈，僅要求申請人於審查結束前為之即可，主張本件
    亦應得於審查結束前為之云云，應不可採。(二)、查導入國際
    優先權當時，我國係產業技術之引進國，所有最新發明，無
    論是我國國民或外國國民所發明，最早被提出作為第1次申
    請專利的國家，應非我國，必然是兼具有國際優先權制度及
    國內優先權制度之外國，如此對亟待期望引進最新產業技術
    的我國自是不利。有鑒於此，故我國於立法時，除遵守巴黎
    公約對優先權主張相關規定外，亦為導入國際優先權對我國
    國內產業影響降到最低考量，即於專利法明定，主張優先權
    之法定要件、手續及應備文件，未符合專利法之規定者，即
    喪失優先權。以立法之歷史解釋，本件處分時專利法第25條
    第3項申請之日起3個月內未檢送經該國政府證明受理之申請
    文件者，喪失優先權效果之規定，不應解釋為訴訟程序上之
    非不變期間，以致延長外國人對專利優先權之申請期間。(三)
    、按所謂法定期間之不變期間者，係訴訟法（甚至屬行政救
    濟法規之訴願法亦無不變期間之明示）上，法條特別明示其
    為「不變期間」之文字，法院不得伸長或縮短之期間而言，
    但在公法實體法即行政程序法並無任何法定期間明示為不變
    期間之文字，更無「非不變期間」之概念，在行政實體法，
    人民對行政機關基於法規之申請，所應遵守之法定期間，並
    無訴訟法之不變期間之概念，此觀之行政程序法第1章第8節
    期日期間法定期間並無不變期間之規定自明，是殊無必要區
    分法定不變期間或非法定不變期間，而應視公法之各實體法
    之規定該「期間」，究為行使公法實體權利之要件（包括構
    成要件、抗辯要件或權利解消要件）如請求權時效期間、除
    斥期間即是，或僅為基於法規申請之程序上法定期間，而異
    其期間之性質。(四)、至於專利法亦無「不變期間」之法條明
    示，但因專利法對期間延誤僅於第18條第1項規定：「凡申
    請人為有關專利之申請及其他程序，延誤法定或指定之期間
    或不依限納費者，應不受理。但延誤指定期間或不依限納費
    在處分前補正者，仍應受理。」僅延誤指定期間前補正者，
    仍應受理，對於其他關於專利申請及進行其他程序所定之期
    間，顯屬過苛，是以最高行政法院乃認前揭專利法第42條所
    定異議答辯之『1個月』、第72條第4項所定舉發人補提理由
    及證據之『1個月內』，皆非法定不變期間（最高行政法院
    82年11月份及86年5月份庭長評事聯席會議決議），此乃法
    院為緩和專利法規定之不合理，行政程序法又未施行，實務
    乃援引訴訟法上之不變期間之概念對專利法上期間所為之漏
    洞補充，上開決議既係對專利法個別法條之嚴苛不合理不得
    已之解釋，不宜予以法規化概念化，再予以演譯擴大適用到
    為公法實體權利要件之期間之相關規定上。(五)、經查專利法
    第25條不僅明定未於申請時提出優先權主張之聲明者喪失優
    先權，對於申請時雖已提出聲明，然於申請之日起3個月內
    未檢送經該國政府證明受理之申請文件者，亦有喪失優先權
    效果之明文規定，故該補正優先權證明文件之3個月期間，
    應係申請優先權之實體要件之規定，亦即優先權申請之日起
    3個月內未檢送經該國政府證明受理之申請文件者，亦有喪
    失優先權效果，即不符合申請優先權之要件，顯係申請優先
    權之權利解消要件，專利法第25條關於申請之日起3個月內
    未檢送經該國政府證明受理之申請文件者，喪失優先權效果
    之規定，應為公法實體權利要件之期間，並非程序上申請之
    期間，亦與訴訟法上之法定期間無涉，自無再適用法定期間
    之不變期間之餘地。專利法第25條之規定既係申請優先權實
    體之期間，自亦非專利法第18條第1項所謂有關專利之申請
    或其他程序之法定期間或指定期間。兩造對於系爭申請之日
    起3個月內未檢送經該國政府證明受理之申請文件者，喪失
    優先權規定，陷於訟訴法上法定不變期間與非法定不變期間
    之爭辯，並無意義，附此敘明。(六)、經查，本件上訴人前於
    91年8月2日以「整合熱散逸器的發光二極體」向原處分機關
    申請第00000000號發明專利案，並同時主張其於西元2001年
    9月25日向美國申請之案號09/963，101號之優先權，依專利
    法第25條第2項規定，上訴人至遲應於91年11月2日前補正所
    主張之優先權證明文件；惟上訴人並未於前開法定期間內補
    正優先權證明文件，僅於該期間屆滿前之91年11月1日向被
    上訴人申請延期補送優先權證明文件，顯已逾行政處分時專
    利法第25條第3項之3個月實體法上之期間，被上訴人通知業
    已喪失優先權，並無不合。(七)、上訴人雖主張依據專利法第
    11條之規定申請延展補正該優先權證明文件之期限云云，惟
    按專利法第11條所規定「專利專責機關對於居住外國及邊遠
    或交通不便之地者，得依職權或據申請，延長其對於專利專
    責機關應為程序之法定期間」，其中所指「法定期間」，法
    條明文係對應為程序之法定期間而言，並不包括實體要件之
    期間；換言之，僅有應為程序之法定期間始得依該法條規定
    予以延長，而同法第25條第2項所規定補正優先權證明文件
    之3個月期限係屬實體規定之實體要件期間，已如前述，自
    無專利法第11條規定適用之餘地，上訴人所訴核不足採。(八)
    、按行政訴訟法第4條之撤銷訴訟，旨在撤銷行政機關之違
    法行政處分，藉以排除其對人民之權利或法律上之利益所造
    成之損害。而行政機關作成行政處分後，其所根據之法規發
    生變更，因非行政機關作成行政處分時適用法規錯誤，行政
    法院不得據嗣後變更之法規，認該處分有違法之瑕疵而予撤
    銷。此參照最高行政法院92年12月份第2次庭長法官聯席會
    議對撤銷訴訟之決議意旨甚明，經查本件行政處分時之專利
    法第25條第3項係規定申請之日起3個月內未檢送經該國政府
    證明受理之申請文件者，喪失優先權效果。新專利法雖於93
    年7月1日起施行，於新專利法第28條第2項之規定：「申請
    人應於申請日起4個月內，檢送經前項國家政府證明受理之
    申請文件」，固將補正專利權證明文件之期間由3個月改成4
    個月，但因上開說明本件係屬撤銷訴訟，行政法院係在審查
    行政處分作成時之違法性，自應以行政處分作成時之法規為
    違法判斷基準時，上訴人主張本件依「程序從新」原則，本
    案程序既尚未終結，自有新法適用云云，並非可採。從而，
    被上訴人為本案喪失優先權之處分，並無不合。訴願決定遞
    予駁回，亦無違誤，均應予維持。因而為上訴人敗訴之判決
    。
四、本院按「申請人就相同發明在與中華民國相互承認優先權之
    外國第1次依法申請專利，並於第1次申請專利之次日起12個
    月內，向中華民國申請專利者，得享有優先權。」固為本件
    喪失優先權行政處分作成時專利法第24條第1項所規定；惟
    「依前條規定主張優先權者，應於申請專利同時提出聲明，
    並於申請書中載明在外國之申請日，申請案號數及受理該申
    請之國家。但不能知悉申請案號數者，應於申請書載明理由
    。」（第1項）「申請人應於申請之次日起3個月內檢送經該
    國政府證明受理之申請文件；其有前項但書之情形者，並應
    同時附具證明為同一案件之文件。」（第2項）「違反前2項
    之規定者，喪失優先權。」（第3項）復為同法第25條所明
    定。本件上訴人美籍‧施克文前於民國91年8月2日以「整合
    熱散逸器的發光二極體」向被上訴人申請發明專利，同時主
    張優先權，並於申請書中載明其主張優先權基礎案之申請日
    為西元2001年9月25日，申請案號數為09／963，101號及受
    理該申請案之國家為美國。案經被上訴人編為第00000000號
    審查，並於91年8月9日以（91）智專一（二）32314字第091
    12099957號函通知上訴人應於91年11月2日前補送申請專利
    說明書、圖式、宣誓書、主張國外優先權之證明文件及代理
    人委任書等所缺文件。上訴人於91年11月1日向被上訴人補
    正申請專利說明書、圖式、宣誓書及代理人委任書等文件，
    並同時申請延展補正優先權證明文件，嗣於91年11月22日補
    送該國外優先權之證明文件至被上訴人。案經被上訴人審酌
    ，以上訴人未依專利法第25條第2項規定之法定期間，於申
    請之次日起3個月內（即91年11月2日前）檢送主張優先權之
    證明文件，乃依同法條第3項規定，於91年11月28日以（91
    ）智專一（二）32314字第09112144034號函為本案喪失優先
    權之處分。上訴人不服，提起訴願，旋遭駁回，遂提起本件
    行政訴訟。查上訴人於91年8月2日以「整合熱散逸器的發光
    二極體」向被上訴人申請第00000000號發明專利案，並同時
    主張其於西元2001年9月25日向美國申請之案號09/963,101
    號之優先權，惟依行為時專利法第25條第2項規定，上訴人
    至遲應於91年11月2日前補正所主張之優先權證明文件，然
    上訴人並未於該法定期間內補正優先權證明文件，嗣於91年
    11月22日補送該證明文件，經被上訴人審核，以上訴人未依
    行為時專利法第25條第2項規定之法定期間檢送優先權之證
    明文件，乃依同法條第3項之規定，為上訴人就本案喪失優
    先權之處分，訴願決定予以維持，均無不合，原判決併予維
    持，並駁回上訴人在原審之訴。上訴意旨略稱：行為時專利
    法第25條規定之補正期間性質上非屬法定不變期間，而應屬
    通常法定期間，又依92年1月3日修正專利法第28條第3項、
    第134條規定，本件應適用新法所定4個月補正期間之規定；
    上訴人於原審主張鈞院89年度判字第1853號判決見解，主張
    行為時專利法第25條所定補正期間，非屬法定不變期間，原
    判決未於理由中說明何不採認，自屬判決不備理由。又依行
    為時專利法第11條規定，上訴人已申請延長法定期間，是本
    件應尚未逾法定補正期間，被上訴人本件喪失優先權之處分
    ，已有未合，原判決駁回上訴人在原審之訴，更屬違背法令
    云云。惟按法律規定訴訟關係人應為某種特定行為之一定時
    期，不許伸長、縮短或因期間屆滿即生失權效果者，均屬不
    變期間，法律條文中冠以「不變」字樣者，固為不變期間，
    法文中雖未冠以「不變」字樣，然依其規定期間之性質有上
    述不變期間之特性者，仍不失為不變期間。行為時專利法第
    25條有關主張優先權之申請人應於申請次日起3個月內檢送
    經該國政府證明受理之申請文件之規定，條文中雖未冠以「
    不變」二字，惟同條第3項既規定，違反此等規定者，喪失
    優先權，衡其性質，仍不失為不變期間。又本條既屬不變期
    間，則原判決未說明何以不採本院89年度判字第1853號判決
    見解，亦於判決結果無影響；又本條規定有不變期間之性質
    ，當不得依行為時專利法第11條規定申請延長。至原處分機
    關作成行政處分，其所根據之法規發生變更，本院仍應以行
    政處分作成時之法規為判斷基準，是專利法中有關申請人主
    張優先權之期間規定雖有修正，仍應以行為時專利法所定為
    依據，即本件仍應適用行為時專利法第25條之規定，而非新
    修正之第28條；綜上各點，上訴意旨均無可採，被上訴人為
    上訴人本件喪失優先權之處分，訴願決定予以維持，均無不
    合，原判決併予維持，並駁回上訴人在原審之訴，理由雖稍
    有不同，結論相同，仍應予以維持，上訴意旨聲明廢棄原判
    決，為無理由，應予駁回。
據上論結，本件上訴為無理由，爰依行政訴訟法第255條第1項、
第98條第3項前段，判決如主文。
中    華    民    國    95    年    5     月    11    日
                  第一庭審判長法  官  葉  振  權
                              法  官  吳  明  鴻
                              法  官  陳  秀  美
                              法  官  劉  鑫  楨
                              法  官  梁  松  雄
以  上  正  本  證  明  與  原  本  無  異
中    華    民    國    95    年    5     月    12    日
                              書記官  郭  育  玎


司法院資訊處製作；財團法人民間司法改革基金會備份。
